臺灣新北地方法院行政訴訟判決
111年度交字第275號
原      告  吳佳霖
被      告  臺北市交通事件裁決所

代  表  人  蘇福智（所長）
上列當事人間因交通裁決事件，原告不服被告中華民國111年4月
25日北市裁催字第22-C00000000號裁決，提起行政訴訟，本院判
決如下：
    主  文
一、原告之訴駁回。
二、訴訟費用新臺幣300元由原告負擔。
    事實及理由
壹、程序方面：原告不服被告所為道路交通管理處罰條例第 8條
    的裁決而提起撤銷訴訟，依行政訴訟法第237條之1，應適用
    交通裁決事件訴訟程序。本件因卷證資料已經明確，本院依
    同法第237條之7規定，於是不經言詞辯論，直接裁判。
貳、實體方面：
一、爭訟概要：緣原告吳佳霖為領有大客車職業駕駛執照之汽車
    駕駛人，於民國（下同）111年2月12日15時30分許，駕駛車
    牌號碼0000-00號自用小客車（下稱系爭汽車），行經新北
    市○○區○○路000巷00號前時，因有「一、汽車駕駛人駕駛汽
    車肇事，無人受傷或死亡而未依規定處置逃逸。二、駕駛非
    其駕駛執照種類之車輛，違規應受吊扣駕駛執照處分。」之
    違規行為，經新北市政府警察局板橋分局(以下簡稱舉發機
    關)執勤員警查明後，遂於111年2月18日填製新北交字第C00
    000000號舉發違反道路交通管理事件通知單（下稱舉發通知
    單）予以舉發，記載應到案日期為111年3月20日前，案件並
    於111年2月21日入案移送被告處理。原告嗣於111年2月23日
    向被告提出申訴不服舉發，案經被告函請舉發機關查明原告
    申訴情節及違規事實情形後，仍認違規事實明確，為此被告
    乃依道路交通管理處罰條例第62條第1項、第68條第2項等規
    定，以111年4月25日北市裁催字第22-C00000000號違反道路
    交通管理事件裁決書（下稱原處分）裁處原告罰鍰新臺幣（
    下同）3,000元整，記違規點數5點。原告不服原處分，於是
    提起本件行政撤銷交通裁決訴訟。
二、原告起訴主張及聲明：
(一)原告主張要旨：因碰撞前車，力道很小，未發現前車的後保
    桿有小刮傷，家中一家三口，都要靠原告養，請法官重輕發
    落，沒有駕照原告就不能工作了。
(二)聲明：撤銷原處分。
三、被告答辯及聲明：
(一)答辯要旨：
  1.本案依道路交通管理處罰條例第62條第1項規定原應裁處吊
    扣駕駛執照1個月，惟查原告持有之汽車駕駛執照種類為「
    職業大客車」，違規當時所駕駛之車輛為「自用小客車」，
    爰依同處罰條例第68條第2項規定，改裁處記違規點數5點，
    先予敘明。
  2.卷查本案經舉發機關就違規事實查復，本案為肇事無人受傷
    而逃逸被舉發機關員警查證舉發案件。員警接獲民眾事後報
    案，於111年2月12日15時30分新北市○○區○○路000巷00號發
    生A3交通事故，報案人表示所擁有之BLE-9818號自用小客車
    停放於路旁，經調閱民間影像顯示後方由原告所駕駛之7871
    -C9號自用小客車欲駕車離開時，經多次前進後退碰撞停放
    路旁之BLE-9818號車後保險桿，未下車察看、亦未報案即逕
    行離去，經員警認定有肇事逃逸故意，違規事實明確，依法
    舉發尚無違誤。綜上所述，本件原告提起之撤銷之訴為無理
    由，請依法駁回原告之訴。
(二)聲明：原告之訴駁回。
四、爭點：被告認原告於111年2月12日15時30分許，駕駛系爭汽
    車，行經新北市○○區○○路000巷00號前時，有「一、汽車駕
    駛人駕駛汽車肇事，無人受傷或死亡而未依規定處置逃逸。
    二、駕駛非其駕駛執照種類之車輛，違規應受吊扣駕駛執照
    處分。」之違規行為，以原處分裁處原告，是否合法有據？
    原告以其系爭汽車碰撞力道小，未發現前車保險桿有遭小刮
    傷，沒有駕照影響其工作生計等情為由，訴請撤銷原處分，
    是否有理可採？
五、本院之判斷：
(一)前提事實：原告為領有大客車職業駕駛執照之汽車駕駛人，
    於111年2月12日15時30分許，駕駛系爭汽車，行經新北市○○
    區○○路000巷00號前時，因有「一、汽車駕駛人駕駛汽車肇
    事，無人受傷或死亡而未依規定處置逃逸。二、駕駛非其駕
    駛執照種類之車輛，違規應受吊扣駕駛執照處分。」之違規
    行為，經舉發機關執勤員警查明後，遂於111年2月18日製單
    舉發，記載應到案日期為111年3月20日前，案件並於111年2
    月21日入案移送被告處理。嗣原告雖於到案期限前之111年2
    月23日向被告提出申訴不服舉發，惟案經被告函請舉發機關
    查明原告申訴情節及違規事實情形後，仍認違規事實明確，
    為此被告乃依道路交通管理處罰條例第62條第1項、第68條
    第2項等規定，以原處分裁處原告罰鍰3,000元整，記違規點
    數5點等情，此有原告於111年2月23日之申訴資料、本案舉
    發通知單、駕駛人基本資料、新北市政府警察局板橋分局11
    1年3月9日新北警板交字第1113880632號函、板橋警察分局
    舉發道路交通管理事件答辯報告書、原處分書、汽車車籍查
    詢、違規歷史資料查詢報表、新北市政府警察局板橋分局11
    1年5月16日新北警板交字第1113895147號函、現場及車輛照
    片、採證照片、採證光碟等附卷可稽（見本院卷第45頁、第
    46頁、第49頁、第53頁、第55頁及第77頁、第59頁、第65頁
    、第69頁至第71頁、第75頁、第81頁至第85頁、第87頁、第
    89頁），核可認定為真實。
(二)被告認原告於111年2月12日15時30分許，駕駛系爭汽車，行
    經新北市○○區○○路000巷00號前時，有「一、汽車駕駛人駕
    駛汽車肇事，無人受傷或死亡而未依規定處置逃逸。二、駕
    駛非其駕駛執照種類之車輛，違規應受吊扣駕駛執照處分。
    」之違規行為，以原處分裁處原告，乃屬合法有據。原告以
    其系爭汽車碰撞力道小，未發現前車保險桿有遭小刮傷，沒
    有駕照影響其工作生計等情為由，訴請撤銷原處分，要屬無
    理難採。
　1.應適用之法令：
 (1)按汽車駕駛人駕駛汽車肇事，無人受傷或死亡而未依規定處
    置，處1,000元以上，3,000元以下罰鍰；逃逸者，並吊扣其
    駕駛執照1個月至3個月，道路交通管理處罰條例第62條第1
    項定有明文。又領有汽車駕駛執照之汽車駕駛人，除駕駛聯
    結車、大客車、大貨車外之非其駕駛執照種類之車輛，違反
    本條例及道路交通安全規則之規定，應受吊扣駕駛執照情形
    時，無因而肇事致人受傷或重傷者，記違規點數五點。但一
    年內違規點數共達六點以上或再次應受吊扣駕駛執照情形者
    ，併依原違反本條例應受吊扣駕駛執照處分規定，吊扣其駕
    駛執照。道路交通管理處罰條例第68條第2項亦有明文。
 (2)次按道路交通管理處罰條例第62條第 1項規定所稱「依規定
    處置」，係指道路交通事故處理辦法第 3條所示：「發生道
    路交通事故，駕駛人或肇事人應先為下列處置：一、事故地
    點在車道或路肩者，應在適當距離處豎立車輛故障標誌或其
    他明顯警告設施，事故現場排除後應即撤除。二、有受傷者
    ，應迅予救護，並儘速通知消防機關。三、發生火災者，應
    迅予撲救，防止災情擴大，並儘速通知消防機關。四、不得
    任意移動肇事車輛及現場痕跡證據。但無人傷亡且車輛尚能
    行駛，或有人受傷且當事人均同意移置車輛時，應先標繪車
    輛位置及現場痕跡證據後，將車輛移置不妨礙交通之處所。
    五、通知警察機關。但無人受傷或死亡且當事人當場自行和
    解者，不在此限」，而道路交通管理處罰條例第62條第1項
    ，課予駕駛人肇事後為適當處置義務，立法目的在於保存肇
    事現場相關證據，俾日後釐清肇事責任歸屬，是肇事駕駛人
    應視現場具體情形，依上開規定為必要處置。而於無人傷亡
    且車輛尚能行駛之情形，無論肇事責任誰屬，均有義務停留
    肇事現場，縱未立刻與對造當事人會晤，亦應採取必要措施
    ，並即向警察機關報告，以維己身及對造權益，並釐清肇事
    責任。況肇事後第一時間保存現場相關證據，乃掌握判斷事
    故責任歸屬之關鍵時刻，惟有雙方肇事當事人克盡此一義務
    之履行，始能杜絕肇事逃逸之歪風，萬不可單憑肇事人一方
    認定其無任何交通事故之可歸責事由，抑或以他方當事人並
    未留待現場處置為由，即免除自身之現場處置義務。至所謂
    「逃逸」者，則並不限於汽車駕駛人於肇事後未做任何察看
    即行離去之行為，凡汽車駕駛人於肇事後，未經他造當事人
    同意逕行離開肇事現場，亦未留下聯絡資料、方式，致使他
    造當事人或有關單位難以尋求賠償、追究責任者，均屬逃逸
    。至於肇事雙方責任如何、損害是否嚴重、有無下車察看等
    情，並非所問。
 (3)再按違反道路交通管理事件統一裁罰基準及處理細則第 1條
    規定：「本細則依道路交通管理處罰條例第92條第 4項規定
    訂定之」、第2條第 1項、第2項規定：「處理違反道路交通
    管理事件之程序及統一裁罰基準依本細則之規定辦理。前項
    統一裁罰基準，如附件違反道路交通管理事件統一裁罰基準
    表。」，核上開統一裁罰基準及處理細則之規定，就其立法
    目的及功能，乃為防止處罰機關枉縱或偏頗，依道路交通管
    理處罰條例第92條第 4項所授權交通部會同內政部訂定「違
    反道路交通管理事件統一裁罰基準及處理細則」及其附件「
    違反道路交通管理事件統一裁罰基準表」，用以維持裁罰之
    統一性與全國因違反道路交通管理事件受處罰民眾之公平，
    不因裁決人員不同，而生偏頗，寓有避免各監理機關於相同
    事件恣意為不同裁罰之功能，並非法所不許，並無違反法律
    保留原則。再依本件違規行為時點之違反道路交通管理事件
    統一裁罰基準表記載，汽車之駕駛人違反道路交通管理處罰
    條例第62條第1項後段規定（即汽車駕駛人駕駛汽車肇事，
    無人受傷或死亡而未依規定處置逃逸），期限內繳納或到案
    聽候裁決者，應處罰鍰3,000元，吊扣駕駛執照1個月。核此
    規定，既係基於母法之授權而為訂定，且就違反道路交通管
    理事件統一裁罰基準及處理細則附件所示統一裁罰基準表中
    有關道交處罰條例第62條第1項後段之裁罰基準內容（基準
    表區分行為人之違規是否於期限內繳納或到案聽候裁決者及
    其逾越到案期限在30日內、30日以上60日以內及60日以上者
    ，分別裁處以罰鍰3000元及不同之吊扣駕駛執照之期限，符
    合相同事件相同處理，不同事件不同處理之平等原則。），
    並未牴觸母法，是被告自得依此基準而為裁罰。
  2.經查，首先觀諸本院卷第49頁所附原告之駕駛人基本資料所
    示，可知在該駕駛人基本資料內之照類欄係記載：「F-職業
    大客車」，則本件原告乃為領有大客車職業駕駛執照之汽車
    駕駛人，但依本件舉發通知單所記載之違規車輛之車類種類
    為：「自小客」（見本院卷第46頁），由此可見舉發當時原
    告所駕駛之車輛為自用小客車，顯非其汽車駕駛執照上所記
    載「職業大客車」種類之車輛，核先敘明。
  3.次查，本案為肇事無人受傷而逃逸被舉發機關執勤員警查證
    舉發案件，業經檢視員警職務報告，本件系爭汽車與對造車
    輛碰撞後未下車察看即離去，經員警認定有肇事逃逸故意違
    規事實，而依法舉發等情，業據新北市政府警察局板橋分局
    111年3月9日新北警板交字第1113880632號函述在案（見本
    院卷第53頁），核與本院卷第55頁所附之板橋警察分局舉發
    道路交通管理事件答辯報告書內之第一點所記載：「職陳穎
    勝執行交通事故於111年2月20日，接獲民眾事後報案，約於
    111年2月12日15時30分板橋區重慶路245巷64號發生A3交通
    事故，報案人李致寧表示所擁有之自小客BLE-9818號車停放
    於路旁經調閱民間影像顯示後方由吳佳霖所駕駛自小客7871
    -C9號車欲駕車離開時經多次前進後退時碰撞停放路旁之前
    車自小客BLE-9818號車後保桿，未下車察看，未報案逕行離
    去，有逃逸之主觀犯意。」等語大致相符，復對照卷附採證
    照片編號圖1至編號圖4（見本院卷第87頁）以觀，亦清楚可
    見本件系爭汽車（即圖1內以紅色圓圈所標示之汽車）停車
    在道路旁，而其前方亦有一輛白色之車牌號碼000-0000號自
    用小客車停放，而當該系爭汽車欲駛離所停車之處所而前後
    移動車輛時，即在採證照片圖3時，其前車保險桿與前述白
    色車牌號碼000-0000號自用小客車之後保險桿發生擦撞，然
    卻未見該系爭汽車之駕駛人下車查看及處置，反而在採證照
    片圖4時為駛離肇事現場等情，亦與前揭新北市政府警察局
    板橋分局111年3月9日新北警板交字第1113880632號函及板
    橋警察分局舉發道路交通管理事件答辯報告書，互核相符。
    準此足證，原告於111年2月12日15時30分許，駕駛系爭汽車
    ，行經新北市○○區○○路000巷00號前時，確有「一、汽車駕
    駛人駕駛汽車肇事，無人受傷或死亡而未依規定處置逃逸。
    二、駕駛非其駕駛執照種類之車輛，違規應受吊扣駕駛執照
    處分。」之違規行為無誤，則被告據此以原處分裁處原告，
    即屬合法有據。
　4.至於原告雖以其系爭汽車碰撞力道小，未發現前車保險桿有
    遭小刮傷，主張原處分應予撤銷。惟查，觀諸本院卷第82頁
    及第85頁下方所附之車損照片所示，既可看見前述白色車牌
    號碼000-0000號自用小客車之後保險桿有遭車輛碰撞後所留
    下之撞擊坑洞，另參酌本院卷第87頁之左下角採證照片圖3
    所示，亦可知當時情況乃原告駕駛系爭汽車前後移動倒車欲
    駛離現場，而在前方車輪往右前方行駛時，即在該照片圖3
    內以紅色圓圈所標示之處發生撞擊致有前開說明之撞擊坑洞
    產生，則以該撞擊處既在系爭汽車駕駛座之前方，則衡諸常
    情原告既正在系爭汽車之駕駛座上駕駛，理應可清楚知悉，
    始進而為系爭汽車前後移動以利車輛倒車，是以，原告主張
    其系爭汽車碰撞力道小，未發現前車保險桿有遭小刮傷，主
    張原處分應予撤銷，核與常情有違，不足採信。
　5.此外原告雖再以其如沒有駕照，將影響其工作生計等情為由
    ，訴請撤銷原處分乙節。然查：
　⑴按道路交通管理處罰條例已於99年5月5日增定第68條第2項「
    領有汽車駕駛執照之汽車駕駛人，除駕駛聯結車、大客車、
    大貨車外之非其駕駛執照種類之車輛，違反本條例及道路交
    通安全規則之規定，應受吊扣駕駛執照情形時，無因而肇事
    致人受傷或重傷者，記違規點數五點。但一年內違規點數共
    達六點以上或再次應受吊扣駕駛執照情形者，併依原違反本
    條例應受吊扣駕駛執照處分規定，吊扣其駕駛執照。」並於
    同年9月1日施行。上開修正立法審查會說明略以：「一、委
    員提案修正條文將產生如駕駛人以其領有之聯結車、大客車
    或大貨車駕駛執照駕駛小型車，違規酒後駕車、肇事逃逸時
    ，卻無法吊扣其所領有之駕駛執照，以限制其繼續駕車行駛
    道路之情形，無法達到有效處罰及維護道路交通安全之立法
    目的。二、鑑於本條例前已修正刪除受吊扣駕駛執照處分吊
    扣各級駕駛執照之規定，為利明確汽車駕駛人駕駛非其駕駛
    執照種類之車輛，違反應受吊扣駕駛執照之處分處理，並在
    兼顧本條例立法意旨下，增訂第2項得緩即予吊扣而採記違
    規點數及駕駛人仍無改正仍再犯違規之應併原吊扣處罰之規
    定」（見立法院公報第99卷第26期院會紀錄第383至390頁）
    。依上開立法理由，可知立法者係針對本次修法前，實務上
    關於汽車駕駛人以其領有之聯結車、大客車或大貨車駕駛執
    照駕駛小型車，違規酒後駕車或肇事致人受傷時，僅得吊扣
    其行為時所駕駛車級種類之駕駛執照，卻無法吊扣其所領有
    之駕駛執照，對於領有較高級駕駛執照之人，為維護交通安
    全並保障駕駛人之工作權及符合比例原則，立法者本次採取
    修法之方式，視汽車駕駛人違規之行為輕重，責以輕重不同
    之處罰，就領有汽車駕駛執照之汽車駕駛人，駕駛非其駕駛
    執照種類之小型車輛，違反本條例及道路交通安全規則之規
    定，應受吊扣駕駛執照情形時，無肇事致人受傷或重傷者，
    採「緩即吊扣而先採違規記點」方式，以維護駕駛人之工作
    權。但有肇事致人受傷或重傷、或1年內違規點數共達6點以
    上、或再次有應受吊扣駕駛執照行為之慣犯情形者，基於保
    護其他道路使用人之生命、身體及財產安全，並責令駕駛人
    善盡行車安全之社會責任，不問其駕駛車級種類為何，一律
    吊扣其領有之駕駛執照。
　⑵而查，本件原告舉發當時駕駛非其駕駛執照種類之自用小客
    車即本件系爭汽車，遭被告以原處分裁罰罰鍰3000元外，並
    記違規點數5點，此已詳如前述，則揆諸前開道路交通管理
    處罰條例第68條第2項規定並未設有免罰之事由，抑或給予
    被告機關得為其它法律效果之裁量空間，且該規定是否立法
    過於嚴苛而有修正之處，本屬立法政策之問題，亦非本院所
    能置喙。況本院審認原處分關於記違規點數5點部分，並非
    直接限制原告繼續駕車行駛道路之權利，且倘若原告無於一
    年違規點數共達六點以上或再次應受吊扣駕駛執照情形者，
    其即不因本案而致駕駛執照被吊扣。從而，原告再主張其如
    沒有駕照，將影響其工作生計等情為由，訴請撤銷原處分，
    亦難採之 。
(三)本件判決基礎已臻明確，兩造其餘攻擊防禦方法及訴訟資料
    ，經本院審核後，或與本案爭點無涉，或對於本件判決結果
    不生影響，爰無庸一一再加論述，爰併敘明。
(四)本件第一審裁判費新臺幣300元，應由敗訴之原告負擔，所
    以確定如主文第2項所示。
六、結論：原處分並無違誤，原告訴請撤銷為無理由，應予駁回
    。
中　　華　　民　　國　　111 　年　　7 　　月　　15　　日
                  行政訴訟庭  法  官  楊志勇
上為正本係照原本作成。
如不服本判決，應於判決送達後20日內，向本院提出上訴狀，上
訴狀並應記載上訴理由，表明關於原判決所違背之法令及其具體
內容或依訴訟資料可認為原判決有違背法令之具體事實，並繳納
上訴費新臺幣750元。 其未表明上訴理由者，應於提出上訴後20
日內向本院補提理由書（上訴狀及上訴理由書均須按他造人數附
繕本），如逾期未提出上訴理由書者，本院毋庸再命補正，由本
院逕以裁定駁回上訴。
                              書記官  李懿淳
中　　華　　民　　國　　111 　年　　7 　　月　　18　　日